【裁判字號】    99,訴,209
【裁判日期】    990823
【裁判案由】    確認派下權不存在
【裁判全文】
臺灣屏東地方法院民事判決               99年度訴字第209號
原      告  丙○○
訴訟代理人  王建宏律師
被      告  甲○○
訴訟代理人  乙○○
被      告  丁○○
上列當事人間請求確認派下權不存在事件，本院於民國99年8 月
9日言詞辯論終結，判決如下：
    主  文
確認被告對於祭祀公業黃富之派下權不存在。
訴訟費用由被告負擔。
    事實及理由
一、原告主張：其為訴外人黃萬順之子，黃萬順為祭祀公業黃富
    前管理人黃和仔之子，黃和仔於民國52年1 月18日死亡，黃
    萬順於93年8 月11日死亡，原告依法繼承祭祀公業黃富之派
    下權。又被告甲○○為訴外人黃德松之子，被告丁○○為訴
    外人黃哲欣之子，黃德松、黃哲欣之父為訴外人黃清水，黃
    清水亦為祭祀公業黃富之派下員，然黃清水於63年1 月11日
    死亡時，黃德松、黃哲欣與其同繼承順位之訴外人黃德榮、
    黃德輝、李黃秀琴、林黃素英、黃英女均已拋棄繼承。又依
    民法繼承編施行法第1 條規定：「繼承在民法繼承編施行前
    開始者，除本施行法有特別規定外，不適用民法繼承編之規
    定；其在修正前開始者，除本施行法有特別規定外，亦不適
    用修正後之規定。」，此為不溯既往原則之明文。故被告之
    父親黃德松、黃哲欣與同順位繼承人黃德榮、黃德輝、李黃
    秀琴、林黃素英、黃英女於63年所為之拋棄繼承，其情狀應
    適用當時有效施行之民法第1176條第2 項規定：「同一順序
    之繼承人均拋棄其繼承權時準用關於無人承認繼承之規定」
    ，則黃德松、黃哲欣與其同順位之繼承人均拋棄對於黃清水
    之繼承權，被告自對於祭祀公業黃富已無派下權存在。詎被
    告竟向屏東縣恆春鎮公所申請增列為祭祀公業黃富之派下員
    ，顯然侵害原告身為祭祀公業黃富派下員之權利，爰提起本
    件訴訟，請求確認被告對於祭祀公業黃富之派下權不存在等
    語。並聲明：如主文所示。
二、被告則以：依祭祀公業條例第4 條第1 項規定：「本條例施
    行前已存在之祭祀公業，其派下員依規約定之。無規約或規
    約未規定者，派下員為設立人及其男系子孫（含養子）。」
    ，且祭祀公業黃富其管理人黃和仔房系管理暨組織規約明定
    派下員資格為設立人之男性直系血親卑親屬。故被告向屏東
    縣恆春鎮公所申請增列為祭祀公業黃富之派下員，於法有據
    。再者，原告前向與被告同一輩份之繼承人即黃登洲、黃泰
    中、黃泰方，起訴請求確認渠等對於祭祀公業黃富之派下權
    不存在，業經臺灣高等法院高雄分院97年度重上字第93號判
    決原告敗訴確定，被告既未拋棄對於祖父黃清水之繼承權，
    依上揭判決法理，被告當然與同輩份之黃登洲、黃泰中、黃
    泰方同樣具有派下員之資格與權利等語，資為抗辯，並聲明
    ：原告之訴駁回。
三、按民事訴訟法第247條所謂即受確認判決之法律上利益，係
    指因法律關係之存否不明確，致原告在私法上之地位有受侵
    害之危險，而此項危險得以對於被告之確認判決除去者而言
    ，此有最高法院42年台上字第1031號著有判例可資參照。又
    祭祀公業為派下員全體公同共有。派下員之多寡，於其公同
    共有權利之大小，有不可分之牽連關係。如果非派下員而列
    為派下員，並享受公同共有權利，對於真正派下員之公同共
    有權，即不能謂無侵害（最高法院70年度台上字第992 號判
    決意旨參照）。本件原告主張被告並無祭祀公業黃富派下員
    資格，被告列名為祭祀公業黃富之派下員，對原告可享有祭
    祀公業黃富財產之公同共有權利範圍大小有直接影響，原告
    即有受侵害之危險，此等危險自得依確認判決加以除去，是
    原告提起本件確認之訴，有即受確認判決之法律上利益，先
    予敘明。
四、兩造經本院整理下列不爭執事項並協議簡化爭點，結果如下
    ：
  (一)祭祀公業黃富派下員系統表（本院卷第61頁）。
  (二)被告甲○○是黃德松之繼承人，被告丁○○是黃哲欣之子。
  (三)祭祀公業黃富派下員黃清水於63年1 月11日死亡，其第一順
    位繼承人黃德榮、黃德松、黃德輝、黃哲欣、李黃秀琴、林
    黃素英、黃英女均拋棄對黃清水之繼承權。
五、爭執事項：被告是否對於祭祀公業黃富有派下權？經查：
    按台灣之祭祀公業係屬派下全體公同共有祀產之總稱，祭祀
    公業之繼承，依從習慣，係以享有派下權之男系子孫或奉祀
    本家祖先之女子及從母姓之子孫為限，一般女子或不從母姓
    之子孫（例如招贅婚之子女係從母姓），向無派下權，即不
    得繼承祭祀公業財產（參照司法院院字第647 號解釋）。是
    祭祀公業之派下權係因繼承而取得，派下員自可拋棄公業之
    繼承，則拋棄繼承權亦應認拋棄因繼承而來之派下權。又祭
    祀公業派下權，非僅係身分權，並為財產權之一種，並得因
    繼承而取得。故如因原派下員之死亡，因繼承而取得派下權
    者，其業已拋棄繼承，自已拋棄其派下權，而非派下員。本
    件原告主張祭祀公業黃富派下員黃清水於63年1 月11日死亡
    ，其第一順位繼承人黃德榮、黃德松、黃德輝、黃哲欣、李
    黃秀琴、林黃素英、黃英女均拋棄對黃清水之繼承權（李黃
    秀琴、林黃素英、黃英女均屬女性，依台灣民事習慣對祭祀
    公業之派下權並無繼承權）一情，有本院拋棄繼承備查通知
    函1 份為證（參本院97年度重訴字第24號卷第18頁），復為
    被告所不爭執，自堪信為真正。又依民法繼承編施行法第1
    條規定：「繼承在民法繼承編施行前開始者，除本施行法有
    特別規定外，不適用民法繼承編之規定；其在修正前開始者
    ，除本施行法有特別規定外，亦不適用修正後之規定」，則
    黃清水於63年1 月11日因死亡而發生繼承之事實時，依當時
    有效施行之民法第1176條第2 項規定：「同一順序之繼承人
    均拋棄其繼承權時準用關於無人承認繼承之規定」（編按指
    19年12月26日公布施行之民法繼承編），因黃清水之第一順
    位繼承人即黃德榮、黃德松、黃德輝、黃哲欣、李黃秀琴、
    林黃素英、黃英女均拋棄繼承權，已如前述，依上開規定，
    自應準用關於無人承認繼承之規定，而非如74年6 月3 日修
    正公布之民法第1176條5 項規定：「第一項序之繼承人，其
    親等近者均拋棄繼承權時，由次親等之直系血親卑親屬繼承
    」之法律效果，故黃清水因其子輩均拋棄繼承權，其孫輩即
    被告，對於黃清水已無繼承權，自亦無祭祀公業黃富之派下
    權。被告雖抗辯依祭祀公業條例第4 條規定及規約，其為設
    立人之男性直系血親卑親屬，對於祭祀公業黃富有派下權一
    節，然有派下員資格者，並非即等同有派下權，查該條之立
    法理由係為基於尊重傳統習俗及法律不溯既往之原則，對於
    已存在之祭祀公業明定其派下員依規約定之，無規約或規約
    未規定者，派下員為設立人及其男系子孫（含養子）。派下
    員無男系子孫，其女子未出嫁者，得為派下員。該女子招贅
    夫或未招贅生有男子或收養男子冠母姓者，該男子亦得為派
    下員。除上揭臺灣傳統習慣當然取得派下員資格外，其餘派
    下之女子、養女、贅婿等例外情形取得派下員資格應經派下
    現員三分之二以上書面同意或經派下員大會派下現員過半數
    出席，出席人數三分之二以上同意通過。可見該條係為處理
    祭祀公業條例施行前已存在之祭祀公業派下員之資格確認，
    並兼顧男女平權，此對照祭祀公業條例第5 條規定自明，並
    無足排除上揭民法有關繼承效果規定之適用，被告此部分抗
    辯，並無足採信。
六、綜上所述，被告對於黃清水已無繼承權，自亦無祭祀公業黃
    富之派下權。從而，原告訴請確認被告對於祭祀公業黃富派
    下權不存在，為有理由，應予准許。
七、本案事證已臻明確，兩造其餘主張陳述及所提之證據，經審
    酌後，認與判決結果無影響，爰不一一論駁，附此敘明。
八、訴訟費用負擔之依據：民事訴訟法第78條。
中    華    民    國    99    年    8     月    23    日
                        民事第二庭  法  官    陳威宏
正本係照原本作成。
如對判決上訴，須於判決送達後二十日內向本院提出上訴狀，其
未表明上訴理由者，應於提出上訴後二十日內向本院補提理由書
狀（均須按他造當事人之人數附繕本）。
中    華    民    國    99    年    8     月    24    日
                                    書記官  陳勃諺

司法院資訊處製作；財團法人民間司法改革基金會備份。
